【裁判字號】    97,易,3943
【裁判日期】    980512
【裁判案由】    詐欺
【裁判全文】
臺灣臺中地方法院刑事判決              97年度易字第3943號
公  訴  人  臺灣臺中地方法院檢察署檢察官
被      告  丙○○
上列被告因詐欺案件，經檢察官提起公訴（97年度偵字第19024
號），本院判決如下：
    主    文
丙○○幫助犯詐欺取財罪，處有期徒刑肆月，如易科罰金，以新
臺幣壹仟元折算壹日。
    犯罪事實
一、丙○○明知金融機構帳戶係個人理財之重要工具，且關係個
    人財產、信用之表徵，一般人利用他人名義之金融帳戶，常
    與詐欺取財之犯罪密切相關，且取得他人存摺之目的，在於
    收取贓款及避免犯行不易遭人追查，又對於提供帳戶之行為
    本身，雖無引發他人萌生犯罪之確信，但仍不顧他人所可能
    遭受之危險，基於縱若有人持以犯詐欺取財罪亦不違反其本
    意之幫助犯意，於民國97年2月25日至27日間之某日，將其
    所有之國泰世華商業銀行豐原分行（下稱國泰世華銀行豐原
    分行）帳號000000000000號帳戶之存摺、印章、金融卡及密
    碼，在不詳之地點，交付予真實姓名年籍不詳之成年人，供
    該成年人所屬詐騙集團為詐欺取財犯行時，作為存匯款及提
    款帳戶使用，以幫助該詐騙集團遂行詐欺犯行。嗣該詐騙集
    團成員即基於意圖為自己不法所有之詐欺犯意聯絡，於同年
    2月27日上午11時許，由該集團之某成員喬裝係臺灣臺北地
    方法院檢察署檢察官「侯名皇」，並撥打電話與甲○○聯絡
    ，向甲○○佯稱其名義遭人冒用開立帳戶，且該帳戶內之金
    額新臺幣（下同）43萬4000元已遭監管，並將偽造之「臺灣
    臺北地方法院檢察署監管科」文件傳真予甲○○，使甲○○
    信以為真而陷於錯誤，遂依該詐騙集團成員之指示，前往渣
    打國際商業銀行山子頂分行，以臨櫃匯款之方式，將43萬
    4000元匯入丙○○之前揭國泰世華銀行豐原分行帳戶，所匯
    款項隨即遭提領一空。嗣甲○○發覺受騙後，報警處理始查
    知上情。
二、案經臺中縣警察局豐原分局報告臺灣臺中地方法院檢察署檢
    察官偵查起訴。
    理    由
一、按現行刑事訴訟法為保障被告之反對詰問權，排除具有虛偽
    危險性之傳聞證據，以求實體真實之發見，於該法第159條
    第1項明定被告以外之人於審判外之言詞或書面陳述，除法
    律有規定者外，不得作為證據。而刑事訴訟法第159條之1至
    159條之4有傳聞法則之例外規定，且被告以外之人於審判外
    之陳述，雖不符前4條之規定，而經當事人於審判程序同意
    作為證據，法院審酌該言詞陳述或書面陳述作成時之情況，
    認為適當者，亦得為證據；當事人、代理人或辯護人於法院
    調查證據時，知有第159條第1項不得為證據之情形，而未於
    言詞辯論終結前聲明異議者，視為有前項之同意，刑事訴訟
    法第159條之5定有明文。本件關於以下論及之被害人甲○○
    於警詢中之指訴，係屬被告以外之人於審判外之書面陳述，
    而檢察官、被告並未就上開陳述有所爭執，且迄於言詞辯論
    終結前，均未主張有刑事訴訟法第159條第1項不得為證據之
    情形，是應認已同意作為證據，且經本院審酌後，認無不適
    當之情形，應認具有證據能力，合先敘明。
二、訊據被告丙○○矢口否認有何幫助詐欺之犯行，辯稱：伊於
    97年2月25日拿存摺、印章、身分證到國泰世華銀行辦理上
    開帳戶之通提密碼之後，將上開帳戶之存摺、印章、金融卡
    及寫在一張紙條上之密碼放在車上，當日晚上與家人逛夜市
    後回到車上，發現車內香菸不見，客座置物箱有點凌亂，該
    帳戶之存摺等資料應是當日晚上遭竊；伊沒有將上開帳戶之
    存摺、印章、金融卡及密碼交付予他人云云。經查：
  (一)被害人甲○○因遭詐騙而匯款43萬4000元至被告之國泰世華
    銀行豐原分行帳戶內等情，已據被害人甲○○於警詢中指訴
    明確，並有被告國泰世華銀行豐原分行帳戶開戶基本資料及
    交易明細表影本各1份、「臺灣臺北地方法院檢察署監管科
    」傳真資料影本1紙、被害人甲○○之渣打國際商業銀行之
    匯款副通知書影本1紙等在卷可稽；足認被告之國泰世華銀
    行豐原分行帳戶，確實供作詐騙集團詐騙之匯款帳戶使用。
  (二)再者，依卷附之國泰世華銀行客戶存款資料查詢表所示，被
    告於97年2月19日申請該帳戶之金融卡，再於97年2月25日申
    辦該帳戶之通提密碼（見本院卷第20頁）。就此被告辯稱其
    之所以於97年2月19日申請該帳戶之金融卡，係因開戶時沒
    有申請金融卡，後來打算在97年3月份到大陸工作，故申請
    金融卡要讓其太太使用；之所以再於97年2月25日申辦該帳
    戶之通提密碼，是因其想說其太太如果要領錢的話，直接在
    后里跨行領錢比較方便云云（見本院卷第26頁反面、53頁反
    面）。惟查被告已自承國泰世華銀行離其臺中縣后里鄉最近
    之分行是在豐原，其亦因此在豐原分行開戶（見本院卷第53
    頁），且供稱其於辦得金融卡之後並沒有將金融卡交付其太
    太使用，辦好通提密碼之後也沒有將金融卡交付其太太使用
    （見本院卷第54頁），則被告辯稱其係為讓太太使用之故而
    申辦金融卡及通提密碼之辯詞，應為虛偽。
  (三)又被告辯稱其將上開帳戶之金融卡密碼寫在紙條上一併遭竊
    云云，惟查被告亦供承其在申請得金融卡之後，有變更密碼
    ，所變更之密碼與其經常使用之郵局帳戶的密碼相同等語（
    見本院卷第54頁正反面）。按被告既知悉申請得金融卡之後
    可將密碼變更為其容易記憶且他人不易得知之秘密號碼，且
    被告係將密碼變更為與其經常使用之郵局帳戶的密碼同一，
    則被告應無將密碼寫於紙條上之必要。是被告既懂得將密碼
    變更以免他人獲知密碼，卻於本案辯稱其將該金融卡之密碼
    寫在一張紙條上與存摺放在一起遭竊云云，所辯違反常情，
    難以採信。
  (四)另被告辯稱其上開帳戶之印章與存摺等均一併遺失云云，惟
    查被告上開帳戶之印章，與其名下所有之其他金融機構帳戶
    包括臺灣中小企業銀行潭子分行、臺中商業銀行、中華郵政
    等帳戶之印鑑章同一，此有被告之臺灣中小企業銀行潭子分
    行、臺中商業銀行、中華郵政等帳戶之開戶印鑑卡在卷可參
    （見本院卷第58至66頁），亦為被告所自承（見本院卷第52
    頁反面）。被告所有之數個金融帳戶之印鑑章既同一，則衡
    諸常情，被告理當更加謹慎保管，豈會輕易將供諸多帳戶使
    用，顯然相當重要之印鑑章，連同國泰世華銀行豐原分行之
    存摺、金融卡及密碼均隨意放置在車內，甚至遺失數日仍渾
    然不覺？足見被告所辯帳戶之印章等遺失云云，亦與常情相
    悖。
  (五)又觀被告上開帳戶之交易明細資料，被告於97年2月19日申
    辦得金融卡之後，於97年2月22日有金融卡存款6000元及提
    款5900（另扣除跨行提款手續費6元）之交易紀錄，及於97
    年2月25日有金融卡存款8000元及轉帳4000元（另扣除跨行
    轉帳手續費17元）之交易紀錄。上開交易之後，被告即於97
    年2月25日持該帳戶之存摺及印章，親自到國泰世華銀行豐
    原分行申辦該帳戶之通提密碼，有97年2月25日國泰世華銀
    行聯行臨櫃提款密碼申請書在卷可稽（見本院卷第35頁），
    並為被告所自承（見本院卷第26頁反面），則被告對於上述
    97年2月22日及97年2月25日之交易紀錄自難諉為不知。然而
    被告卻又辯稱上述97年2月22日及97年2月25日之交易紀錄非
    其所為，其亦不知道何人所為（見本院卷第54頁），所辯乖
    違常情，難以採信。再者，本院經查詢結果﹕上述97年2月
    22 日金融卡存款及97年2月25日金融卡存款、轉帳之交易紀
    錄均係於國泰世華銀行士林分行之提款機為之；又被告於97
    年2月25日申辦通提密碼之後，被害人甲○○於97年2月27日
    遭詐騙而匯入之43萬4000元，隨即於同日以存摺、印章及通
    提密碼之交易方式，在國泰世華銀行重新分行遭提領35萬元
    ，此有國泰世華銀行豐原分行98年2月9日國世豐原字第
    0980000029號覆本院函在卷可憑（見本院卷第32頁）。按如
    以金融卡跨行提款，每次僅得提領2萬元，而以存摺、印章
    及通提密碼臨櫃提款，則無提領金額之限制。是綜合上開事
    證，足認被告之所以申辦上開帳戶之通提密碼，係為幫助詐
    騙集團成員方便提領大額詐騙款項之用。
  (六)此外，從事詐欺之犯罪集團，其犯罪計劃周詳，取得詐騙金
    額之金融機構帳戶，必須穩當能確保其詐騙之計劃能遂行，
    以免功虧一簣，若其取得之金融機構帳戶存摺、提款卡等物
    ，係其拾得之遺失物，一旦該金融機構帳戶之名義人向金融
    機構申報遺失而止付，其所有費盡心力之詐騙行為均將付之
    東流，該詐欺之犯罪集團實無捨棄以小錢取得金融機構帳戶
    之穩當途徑，而利用拾得之遺失帳戶存摺、提款卡之理，是
    被告提供其國泰世華銀行豐原帳戶存摺、印章、金融卡及密
    碼予詐騙集團成員作為向人詐財之匯款帳戶使用之情，亦堪
    認定。
  (七)按刑法上之故意，區分直接故意（確定故意）與間接故意（
    不確定故意），「行為人對於構成犯罪之事實，明知並有意
    使其發生者」為直接故意，「行為人對於構成犯罪之事實，
    預見其發生而其發生並不違背其本意者」為間接故意；又金
    融帳戶為個人理財之工具，申請開設金融帳戶並無任何特殊
    之限制，一般民眾皆能自由申請開戶，並得同時在不同金融
    機構申請多數存款帳戶使用，乃眾所周知之事實，依一般人
    之社會生活經驗，倘係合法收入，本可自行向金融行庫開戶
    使用，而無向他人購買帳戶之必要；苟不以自己名義申請開
    戶，反以不正方式向不特定人取得他人之金融機構帳戶使用
    ，衡情應能懷疑其目的在於施用詐騙手段以非法取得他人財
    物，且利用不實訊息詐欺取財之犯罪類型層出不窮，該等犯
    罪多數均係利用人頭帳戶作為出入帳戶，並經媒體廣為披載
    ，被告係智識成熟之成年人，亦當知悉社會上常有利用人頭
    帳戶從事詐欺取財之犯罪情事，被告對於該姓名年籍不詳之
    詐騙集團成員取得其提供之國泰世華銀行豐原分行帳戶作為
    實施詐欺取財之犯行應可預見，益徵對於該帳戶被利用作為
    向人詐騙財物之情，並無違背其本意。至被告交付其所有之
    國泰世華銀行豐原分行帳戶之存摺、提款卡、印章及密碼之
    行為，既非詐欺取財罪之構成要件行為，且查無任何證據足
    資證明被告與該姓名年籍不詳之詐騙集團成員間有何共同詐
    欺取財之犯意聯絡，足認被告應僅係出於幫助犯罪之行為。
    本件事證已臻明確，被告犯行，洵堪認定。
三、核被告所為，係犯刑法第30條第1項前段、第339條第1項之
    幫助詐欺取財罪。被告幫助詐欺集團成員犯詐欺取財罪，為
    幫助犯，爰依刑法第30條第2項之規定，減輕其刑。爰審酌
    被告提供其國泰世華銀行豐原分行帳戶予詐騙集團成員作為
    行騙詐財之匯款帳戶使用，助長犯罪之不良風氣，幫助犯罪
    者隱匿真實身分，增加檢警偵查犯罪之困難性，其幫助行為
    並造成被害人高達43萬4000元之損失，被告於犯罪後否認犯
    行，未見悔意；兼衡酌被告未實際參與詐騙之過程，可責難
    性較輕等一切情狀，量處如主文所示之刑，並諭知易科罰金
    之折算標準。
據上論斷，應依刑事訴訟法第299條第1項前段，刑法第30條第1
項前段、第2項、第339條第1項、第41條第1項前段，刑法施行法
第1條之1第1項、第2項前段，判決如主文。
本案經檢察官乙○○到庭執行職務。
中    華    民    國    98    年     5    月    12    日
                刑事第十五庭  審判長法  官  巫淑芳
                                    法  官  劉麗瑛
                                    法  官  戴嘉慧
上正本證明與原本無異。
如不服本判決，應於收受送達後10日內向本院提出上訴書狀（應
敘述具體理由並附繕本）。
上訴書狀如未敘述理由，應於上訴期間屆滿後20日內補提理由書
於本院。
告訴人或被害人對於判決如有不服具備理由請求檢察官上訴者，
其上訴期間之計算係以檢察官收受判決正本之日期為準。
                                    書記官  劉晴芬
中    華    民    國    98    年     5    月    12    日
【附錄本案論罪科刑法條】
《中華民國刑法第339條第1項》
意圖為自己或第三人不法之所有，以詐術使人將本人或第三人之
物交付者，處5年以下有期徒刑、拘役或科或併科1千元以下罰
金。


司法院資訊處製作；財團法人民間司法改革基金會備份。
